【裁判字號】    97,上易,851
【裁判日期】    980811
【裁判案由】    損害賠償
【裁判全文】
臺灣高等法院民事判決                 97年度上易字第851號
上  訴  人  甲○○
訴訟代理人  陳信亮律師
上  訴  人  乙○○
訴訟代理人  黃秋田律師
上列當事人間請求損害賠償事件，上訴人對於中華民國97年 6月
27日臺灣桃園地方法院96年度訴字第 3號第一審判決提起上訴，
經本院於98年 7月21日言詞辯論終結，判決如下：
    主      文
原判決關於(一)駁回甲○○後開第二項之訴部分；(二)命甲○○給付
超過新臺幣柒萬零伍佰元本息部分，及該部分假執行之宣告，並
訴訟費用之裁判均廢棄。
乙○○應再給付甲○○新台幣壹拾捌萬玖仟陸佰玖拾肆元及自民
國九十八年二月十九日起，至清償日止，按年息百分之五計算之
利息。
上開廢棄(二)部分，乙○○在第一審之訴及假執行之聲請均駁回。
甲○○之其餘上訴及其擴張聲明均駁回。
乙○○之上訴駁回。
第一、二審訴訟費用關於本訴部分（除擴張聲明外），由乙○○
負擔二分之一，餘由甲○○負擔；關於反訴部分，由甲○○負擔
十分之二，餘由乙○○負擔；第二審訴訟費用關於擴張聲明部分
，由甲○○負擔。
    事實及理由
一、本件上訴人即被上訴人甲○○（下稱甲○○）聲明求為判決
    ：(一)原判決關於(1)駁回甲○○後開第(二)項之訴部分（除擴張
    部分外）； (2)命甲○○給付新台幣（下同）10萬0,500元本
    息部分，及該部分假執行之宣告均廢棄。(二)擴張請求被上訴
    人乙○○應再給付甲○○106萬3,405元及自民國（下同）98
    年2月19日起，至清償日止，按年息5% 計算之利息。(三)第(一)
    項廢棄(2)部分，乙○○在第一審之反訴及假執行之聲請均駁
    回。(四)乙○○之上訴駁回。
    被上訴人即上訴人乙○○（下稱乙○○）聲明求為判決：(一)
    甲○○之上訴及擴張之訴均駁回。(二)原判決關於(1)命乙○○
    給付 27萬4,496元本息部分及該部分假執行之宣告；(2)駁回
    乙○○後開第(四)項之訴部分，及該部分假執行之聲請均廢棄
    。(三)第(二)項廢棄(1)部分，甲○○在第一審之本訴及假執行之
    聲請均駁回。(四)甲○○應再給付乙○○ 40萬0,500元及自96
    年8月7日起，至清償日止，按年息5%計算之利息。
二、本訴部分：
    (一)甲○○提起本訴主張：伊於95年2月12日晚間6時許，見乙
      ○○在桃園縣龍潭鄉○○路80巷68號與人打牌，遂上前搭
      訕邀乙○○外出喝酒，詎乙○○欲執椅子砸伊，幸因桌子
      抵住椅子而未抽出，惟乙○○旋即抓住伊之胸口，並以右
      拳毆打伊之左太陽穴，又將伊壓制在沙發上，以右手拿起
      桌下酒瓶敲碎，往伊之左手猛刺，造成伊之左手肌腱斷裂
      ，伊在閃躲間遭乙○○刺傷左臉，嗣乙○○又以敲破之酒
      瓶刺向伊之右手，致伊之右手背肌腱斷裂。伊因乙○○之
      不法侵害致身體受傷，因而受有醫療費4,496元、 看護費
      1萬6,800元、減少勞動能力損害101萬6,605元及非財產上
      損害30萬元（見本院卷 134頁）等情，爰依侵權行為之法
      則，求為命乙○○給付133萬7,901元（其計算式為：4,49
      6元+16,800元+1,016,605元+300,000元=1,337,901元）及
      法定遲延利息之判決（甲○○在原審提起本訴，原係請求
      乙○○給付93萬5,700元本息， 嗣經原審判命乙○○給付
      27萬4,496元本息；而駁回甲○○其餘本訴。 甲○○就其
      敗訴部分不服，提起上訴，復在本院擴張聲明請求乙○○
      再給付 106萬3,405元本息─見本院卷125頁；乙○○就其
      敗訴部分亦聲明不服，提起上訴）。
      乙○○則以：伊與友人一起打牌時，遭甲○○酒醉騷擾，
      甲○○將酒瓶打碎，欲持酒瓶打伊，伊將酒瓶搶下，惟甲
      ○○繼續出手打伊，並以頭部撞伊，其手部及頭部因撞到
      酒瓶而受傷，該傷害非伊所造成；退步言之，甲○○之受
      傷，係因其自身挑釁所造成，甲○○應屬與有過失，且甲
      ○○受傷後不願配合復健治療，致治療效果不佳，其就損
      害之擴大亦與有過失，伊自得主張過失相抵；又甲○○所
      支出之中醫醫療費用，應與本案無關；依甲○○之傷勢，
      應無僱請看護之必要；又甲○○嗣於95年5月1日在台北縣
      汐止工地遭落物砸傷，故其至少於95年5月1日即已正常工
      作，亦未受有勞動能力減少之損害；甲○○在二審始追加
      請求賠償勞動能力減少之損害，已罹 2年消滅時效；又甲
      ○○請求賠償之慰藉金額過高等語，資為抗辯。
    (二)經查甲○○主張其於前揭時地，遭乙○○持敲碎之酒瓶刺
      傷，致受有顏面撕裂傷、左手背撕裂傷 3處、右手背撕裂
      傷 3處、右手食指伸肌腱斷裂等傷害之事實，業據其提出
      長庚紀念醫院診斷證明書為證（見原審卷21、22頁）。雖
      乙○○抗辯甲○○係因自己撞到酒瓶而受傷云云。惟查，
      乙○○當時如何手持破碎酒瓶，將甲○○壓制在沙發上，
      並持破碎酒瓶刺向甲○○等情，業據證人鄭玉霞在台灣桃
      園地方法院95年度壢簡字第1595號刑事案件偵查中證述：
      「…當時見到的情況是甲○○流血，被壓在沙發上，乙○
      ○手持酒瓶…」；及證人鄭陳含笑在上開案件偵查中證述
      ：「…見到甲○○臉上有傷流血，乙○○持酒瓶將甲○○
      壓在沙發上…」；另證人鄭玉梅亦在上開案件偵查及審理
      中證述：「…我當時在我家外面與他人說話，聽見爭吵聲
      ，等我去看的時候甲○○已經流血，乙○○右手手持破碎
      的酒瓶，左手壓著甲○○在我家沙發上，甲○○手拉著乙
      ○○的領口…且乙○○一直想要持酒瓶刺甲○○…」、「
      …我進去看時，甲○○的手、左臉已經受傷了。我進去時
      ，甲○○坐在沙發上，乙○○一隻手拿酒瓶，一隻手掐著
      甲○○的衣服…當時他們兩個都不放手，乙○○仍作勢要
      拿酒瓶插甲○○…」證述明確，復經原審調取核閱屬實（
      見外放台灣桃園地方法院檢察署95年度偵字第8518號影印
      偵查卷宗57、58、66頁及台灣桃園地方法院96年度簡上字
      第102號刑事卷26頁）。 復經徵諸甲○○受有多處傷害，
      且傷勢不輕，不似其自行撞及酒瓶所造成。且乙○○因此
      所涉及傷害罪責，業經台灣桃園地方法院以95年度壢簡字
      第1595號刑事簡易判決判處拘役30日確定（見原審卷第 3
      頁）。足見乙○○所為之上開抗辯，應係事後卸責之詞，
      自不足取。
    (三)按因故意或過失，不法侵害他人之權利者，負損害賠償責
      責任；又不法侵害他人之身體或健康者，對於被害人因此
      喪失或減少勞動能力或增加生活上之需要時，應負損害賠
      償責任；又不法侵害他人之身體、健康、名譽、自由、信
      用、隱私、貞操，或不法侵害其他人格法益而情節重大者
      ，被害人雖非財產上之損害，亦得請求賠償相當之金額，
      民第184條第1項前段、第193條第1項、第195條第1項前段
      定有明文。又所稱喪失或減少勞動能力之價值，應以該喪
      失或減少之能力在通常情形下，可能取得之收入為標準，
      既不得以現有之收入為依據，亦非以一時一地之工作收入
      為準（最高法院63年台上字第1394號判例、73年度台上字
      第1821號判決參照）。經查，乙○○因故意不法侵害甲○
      ○之身體，致甲○○受有前揭傷害，已如前述，是乙○○
      自應對甲○○負侵權行為損害賠償責任。茲就甲○○請求
      乙○○賠償之各項損害及金額，是否有據，逐項審究如下
      ：
      1.關於醫療費用部分：
        甲○○主張其因治療上開傷害，支出醫療費用 4,496元
        之事實，業據其提出醫藥費明細及收據為證（見原審卷
        23至34、68頁）。雖乙○○抗辯：上開單據有關中醫部
        分之費用，非屬必要醫療費用云云。惟查，甲○○確因
        系爭傷害所受手指挫傷，前往由領有開業執照之中醫師
        駐診之懷恩堂中醫診所及恩典中醫診所接受復健治療，
        業據其提出診斷證明書 2紙為證（見原審卷167、168頁
        ），則就該部分治療所生費用，應屬必要醫療費用，甲
        ○○自得請求乙○○賠償。是甲○○請求乙○○賠償醫
        療費用4,496元，應屬有據。
      2.關於看護費部分：
        甲○○主張其因受有肌腱斷裂等傷害，需人看護，為期
        2週，因而支出看護費1萬6,800元（其計算式為：1,200
        元×14天=16,800元）而受損害之事實， 業據其提出看
        護費用證明單及長庚紀念醫院診斷證明書為證（見原審
        卷35、105頁）。 雖乙○○否認上開看護費用證明單為
        真正（見原審卷40頁），且甲○○在原審撤回訊問證人
        戊○○（按：出具上開看護費用證明單之人）之聲請（
        見原審卷 153頁），惟依長庚紀念醫院診斷證明書既已
        載明：「傷口癒合前需人看護，至少兩週」（見原審卷
        105頁），足見甲○○於受傷後2週期間，確有請人看護
        之必要，縱由親屬基於親情代為照顧，亦非不得評價為
        金錢請求賠償（最高法院94年度台上字第1543號判決參
        照）；而每日 1,200元亦合乎目前看護費用之市場行情
        ，是甲○○請求乙○○賠償看護費用1萬6,800元（其計
        算式為：1,200元×14天=16,800元），應屬有據。
      3.關於減少勞動能力損害部分：
        (1)甲○○在原審起訴，係就95年 2月份起至同年10月份
          止，因受傷無法工作所受薪資減少之損害共36萬元，
          依民法第193條第1項規定請求乙○○賠償（見原審卷
          158頁）；嗣於提起上訴後之98年2月18日（見本院卷
          70、72頁），仍依民法第193條第1項規定，就勞動能
          力減少之損害，擴張請求乙○○再給付 94萬6,605元
          （見本院卷134頁）。該擴張聲明依民事訴訟法第446
          條第1項但書、第255條第1項第3款之規定，固為法之
          所許；惟就該擴張金額而言，甲○○於受傷時即95年
          2月12日即知有該損害及賠償義務人，卻遲至98年2月
          18日始為請求，顯已罹於民法第197條第1項前段所規
          定之 2年時效（最高法院49年台上字第2652號判例、
          91年度台上字第629號判決參照）， 既據乙○○提出
          時效抗辯，則就該擴張金額即超過36萬元部分之請求
          權，即已罹於時效而消滅，應屬無據。
        (2)至甲○○在原審請求賠償36萬元部分，甲○○在本院
          已更正事實上之陳述（民事訴訟法第463條準用第256
          條規定參照），請求賠償計至其年滿60歲為止、勞動
          能力減少15.38%之損害（見本院卷 129頁），自應依
          其更正後之主張。經查，甲○○（44年 5月15日生─
          見原審卷第 3頁）因乙○○之傷害行為，致其右手食
          指伸肌腱斷裂，依其96年 6月21日及98年3月4日回診
          情形，仍有近端指間關節活動度60度，喪失30度，遠
          端指間關節（末關節）不能屈伸，其傷勢應符合勞工
          保險條例第53條附表之勞工保險殘廢給付標準表障害
          項目第 113項之「一手食指之末關節不能屈伸」，殘
          廢等級第14級，業據林口長庚紀念醫院於98年6月2日
          以 (98) 長庚院法字第0459號函以函復本院屬實（見
          本院卷104頁。至該院98年 3月30日 (98)長庚院法字
          第0175號函示內容，雖與上函意旨不符，業經該院以
          上揭函文更正說明如上─見本院卷83、104頁）。 再
          經參酌「各殘廢等級喪失或減少勞動能力比率表」，
          殘廢等級第14級喪失勞動能力程度為15.38%（見本院
          卷76頁），則甲○○自受有上開傷害之翌日即95年 2
          月13日起，至其年滿60歲（未逾勞動基準法第54條第
          1項第1款規定之強制退休年齡）即104年5月15日止，
          尚具有 9年3月又2日之工作能力，自得就該段期間勞
          動能力減少之損害，請求乙○○負賠償責任。又證人
          丁○○雖在原審到場證述：「（我幫甲○○做28天，
          賺了）7萬多元」（見原審卷148頁），甲○○並執此
          主張其每日工作所得至少為 2,500元云云（見本院卷
          129頁）。 惟查，甲○○係以承包工程為業，業經證
          人丙○○、丁○○在原審到場證述屬實（見原審卷81
          、82、147頁）， 是甲○○之工作收入應視其承攬工
          程之機會而定，尚不得以一時一地之收入為準，遽認
          其每日工作所得為 2,500元（最高法院63年台上字第
          1394號判例參照）；此外甲○○復未舉證證明依其能
          力在通常情形下可能取得之收入金額，爰參酌行政院
          依勞動基準法第21條第2項核定每月基本工資 1萬7,2
          80元為標準，並依霍夫曼公式扣除中間利息後，計算
          甲○○所受勞動能力減少之損害應為 24萬2,894元（
          其計算式為：17,280元×15.38%×霍夫曼係數91.000
          00000=242,894元）。 是甲○○請求乙○○賠償勞動
          能力減少之損害 24萬2,894元部分，應屬有據；至逾
          上開金額之請求，即屬無據。
      4.關於非財產上損害之慰藉金部分：
        甲○○因乙○○之故意不法侵權行為，受有前揭傷害，
        違成右手食指末關節不能屈伸，在精神上自必感受莫大
        痛苦，自得請求乙○○賠償慰藉金。爰斟酌甲○○為國
        小畢業，以承攬環保工程分包工程為業，96年度財產總
        額為114萬5,409元（見本院卷42頁背面、73、86、87頁
        ）；而乙○○為高中畢業，原在家王企業股份有限公司
        擔任技術長，每月收入約 2萬8,0 00元，嗣於98年1月6
        日遭該公司資遣，96年度財產總額為141萬4,500元（見
        本院卷42頁背面、119、90頁）， 及本件係因甲○○酒
        醉騷擾乙○○而起事端，暨甲○○所受傷勢等一切情狀
        後，認甲○○所得請求賠償之慰藉金額，應以20萬元為
        適當。
      5.以上合計甲○○共得請求乙○○賠償 46萬4,190元（其
        計算式為：4,496元+16,800元+242,894元+200,000元 =
        464,190元）。
    (四)復按損害之發生或擴大，被害人與有過失者，法院得減輕
      賠償金額或免除之，民法第217條第1項固有明文。惟所謂
      被害人與有過失，須被害人之行為助成損害之發生或擴大
      ，就結果之發生為共同原因之一，行為與結果有相當因果
      關係，始足當之。倘被害人之行為與結果之發生並無相當
      因果關係，尚不能僅以其有過失，即認有過失相抵原則之
      適用（最高法院96年度台上字第2627號判決參照）。經查
      ，甲○○係遭乙○○持破碎酒瓶刺傷，在此之前，甲○○
      雖因酒醉而騷擾乙○○，惟究非造成甲○○受傷結果發生
      或擴大之共同原因。又長庚紀念醫院林口分院96年 4月10
      日 (96)長庚院法字第0281號函內雖記載： 「…因病患（
      指甲○○）未充分配合復健療程，致右手食指肌腱沾粘而
      活動不良…」（見原審卷95頁），惟經本院向該院函查結
      果，據復：「臨床上針對肌腱斷裂之病患均會有遺留粘黏
      之問題，惟病患之復原狀況需考量受傷部位、牽涉之器官
      、病患疤痕體質、以及病患是否規則遵從醫囑復健，甚至
      於接受再次手術重建等因素，但因陳君（指甲○○）出院
      僅回診二次，故實無法詳加評估其預後」（見本院卷54頁
      ），即無從認定甲○○未充分配合復健療程乙事，係屬其
      傷害擴大之共同原因。是乙○○執上開二節，抗辯甲○○
      與有過失云云，尚非可取。
    (五)綜上所述，甲○○本於侵權行為之法則，在原審提起本訴
      請求乙○○給付46萬4,190元，及其中27萬4,496元自95年
      12月15日（見原審附民卷第3頁）起、其餘18萬9,694元（
      其計算式為：464,190元-274,496元=189,694元）自98年2
      月19日（見本院卷70頁）起，至清償日止，按年息5%計算
      之利息部分，自屬應予准許；至在原審所為超過上開金額
      之本訴請求，及在本院擴張聲明請求部分，即屬不應准許
      。從而原審就上開應予准許之其中 27萬4,496元本息部分
      ，所為乙○○敗訴之判決，並無不合，乙○○指摘原判決
      此部分不當，求予廢棄改判，為無理由；就上開應予准許
      之其餘 18萬9,694元本息部分，所為甲○○敗訴之判決，
      尚有未洽，甲○○指摘原判決此部分不當，求予廢棄改判
      ，為有理由；就上開不應准許部分，所為甲○○敗訴之判
      決，並無不合，甲○○指摘原判決此部分不當，求予廢棄
      改判，為無理由。
三、反訴部分：
    (一)乙○○提起反訴主張：甲○○於95年2月12日下午6時許飲
      酒後，因見伊在桃園縣龍潭鄉○○路80巷68號前與人打牌
      ，遂上前搭訕，卻未獲置理，乃心生恚怒，勒住伊之脖子
      ，並持酒瓶傷害伊，致伊受有右顳頭部及右額頭部皮下血
      腫等傷害，因而支出醫療費 1,000元而受有損害，並受有
      非財產上損害50萬元等情，爰依侵權行為之法則，求為命
      甲○○給付50萬1,000元（其計算式為：1,000元+500,000
      元=501,000元）及法定遲延利息之判決（原審判命甲○○
      給付 10萬0,500元本息；而駁回乙○○其餘反訴。兩造就
      其敗訴部分各自聲明不服，提起上訴）。
      甲○○則以：乙○○所受傷勢，係訴外人邱家鵬在乙○○
      傷害伊時，上前勸阻並拉開乙○○所造成，而非伊所造成
      ，自無令伊負損害賠償責任之理；又乙○○主張支出之醫
      療費用，其中95年 3月21日醫療費用收據所載「證明書費
      」，並非醫療費用支出，另95年 9月11日醫療費用收據距
      系爭事故發生時間相去甚遠，顯與系爭傷勢無關；又乙○
      ○受傷輕微，其請求賠償慰藉金50萬元，實屬過高等語，
      資為抗辯。
    (二)經查乙○○主張於前揭時、地遭甲○○傷害之事實，業據
      其提出敏盛綜合醫院龍潭分院診斷證明書為證（見原審卷
      42頁），並據證人龍楊金葉在台灣桃園地方法院95年度壢
      簡字第1595號刑事案件偵查中證述：「我當時有見到甲○
      ○與乙○○互毆…」屬實，業經原審調取上開刑事案卷核
      閱屬實（見台灣桃園地方法院95年度偵字第8518號偵查卷
      58頁）（甲○○因此涉及傷害乙案，因乙○○對訴外人邱
      家鵬撤回告訴效力及於甲○○，而經台灣桃園地方法院以
      95年度易字第1609號刑事判決公訴不受理─見原審卷第 8
      頁）。是甲○○抗辯：乙○○所受上開傷害，係因訴外人
      邱家鵬勸架拉扯所造成，非伊所造成云云，自不足取。
    (三)按因故意或過失，不法侵害他人之權利者，負損害賠償責
      責任；又不法侵害他人之身體或健康者，對於被害人因此
      喪失或減少勞動能力或增加生活上之需要時，應負損害賠
      償責任；又不法侵害他人之身體、健康、名譽、自由、信
      用、隱私、貞操，或不法侵害其他人格法益而情節重大者
      ，被害人雖非財產上之損害，亦得請求賠償相當之金額，
      民第184條第1項前段、第193條第1項、第195條第1項前段
      定有明文。經查，甲○○因故意不法侵害乙○○之身體，
      致乙○○受有前揭傷害，已如前述，是甲○○自應對乙○
      ○負侵權行為損害賠償責任。茲就乙○○請求甲○○賠償
      之各項損害及金額，是否有據，逐項審究如下：
      1.關於醫療費用部分：
        乙○○主張其為治療上開傷害，支出醫療費用 1,000元
        之事實，固據其提出醫療費用明細及收據為證（見原審
        卷90至93頁）。惟經甲○○抗辯其中證明書費 200元非
        屬醫療費用，95年9月11日醫療費300元亦與系爭傷勢無
        關等語。嗣乙○○已當庭表示就必要醫療費用為 500元
        （即扣除證明書費200元及95年 9月11日醫療費300元後
        之金額）不再爭執（見本院卷42頁）。是乙○○請求甲
        ○○賠償醫療費用 500元部分，應屬有據；至逾上開金
        額之請求，即屬無據。
      2.關於非財產上損害之慰藉金部分：
        乙○○因甲○○之故意不法侵權行為，受有前揭傷害，
        在精神上自必感受痛苦，自得請求甲○○賠償慰藉金。
        爰斟酌兩造身分、地位、經濟狀況如前所述，及乙○○
        所受傷勢等一切情狀後，認乙○○所得請求賠償之慰藉
        金額，應以7萬元為適當。
      3.以上合計乙○○共得請求甲○○賠償7萬0,500元（其計
        算式為：500元+70,000元=100,500元）。
    (四)綜上所述，乙○○本於侵權行為之法則，反訴請求甲○○
      給付7萬0,500元及自96年8月7日（見原審卷86頁）起，至
      清償日止，按年息5%計算之利息部分，自屬應予准許；至
      逾上開金額之反訴請求，即屬不應准許。從而原審就上開
      應予准許部分，所為甲○○敗訴之判決，並無不合，甲○
      ○指摘原判決此部分不當，求予廢棄改判，為無理由；就
      上開不應准許之其中3萬元（其計算式為：100,500元-70,
      500元=30,000元）部分，所為甲○○敗訴之判決，尚有未
      洽，甲○○指摘原判決此部分不當，求予廢棄改判，為有
      理由；就上開不應准許之其餘部分，所為乙○○敗訴之判
      決，並無違誤，乙○○指摘原判決此部分不當，求予廢棄
      改判，為無理由。
五、至兩造其餘之攻擊或防禦方法及未經援用之證據，經本院斟
    酌後，認為均不足以影響本判決之結果，自無逐一詳予論駁
    之必要，併此敘明。
六、據上論結，本件甲○○之上訴為一部有理由，一部無理由，
    乙○○之上訴為無理由，甲○○之擴張聲明為無理由，依民
    事訴訟法第450條、第449條第 1項、第79條、第78條，判決
    如主文。
中    華    民    國    98    年    8     月    11    日
                    民事第六庭
                        審判長法  官 楊豐卿
                              法  官 許紋華
                              法  官 梁玉芬
正本係照原本作成。
不得上訴。
中    華    民    國    98    年    8     月    12    日
                              書記官 常淑慧


司法院資訊處製作；財團法人民間司法改革基金會備份。
